【裁判字號】    98,訴,1630
【裁判日期】    990831
【裁判案由】    分割共有物
【裁判全文】
臺灣臺中地方法院民事判決  98年度訴字第1630號
原      告  辛○○
訴訟代理人  許桂挺律師
複  代理人  黃士哲律師
            甲○○
            申○○
被      告  午○○
法定代理人  丙○○（即財團法人台中市○○○道老人福利基金
訴訟代理人  壬○○
被      告  寅○○
兼  上一人
訴訟代理人  丑○○
被      告  未○○
            巳○○
            卯○○
            庚○○
            上一人即代被告辰.
上  一  人
訴訟代理人  己○○
受  告知人  戊○○
代  理  人  丁○○
受  告知人  台中縣大雅鄉農會
法定代理人  癸○○
代  理  人  子○○
上列當事人間請求分割共有物事件，本院於99年8月2日言詞辯論
終結，判決如下：
    主    文
兩造共有坐落台中縣大雅鄉○○○段81-16地號土地（地目：田
，面積：5613平方公尺），如附圖所示A1部分（面積：451平方
公尺）土地分歸被告寅○○所有，如附圖所示A2部分（面積451
平方公尺）分歸被告丑○○所有，如附圖所示A3部分（面積451
平方公尺）卯○○所有，如附圖所示B部分（面積：1804平方公
尺）土地分歸被告午○○所有，如附圖所示C部分（面積：451平
方公尺）、G部分（面積150平方公尺）土地分歸被告庚○○所有
，如附圖所示D部分（面積：902平方公尺）土地分歸被告未○○
所有，如附圖所示E部分（面積：150平方公尺）土地分歸原告所
有，如附圖所示F部分（面積：150平方公尺）土地分歸被告巳○○所有，如附圖所示H部分（面積：632平方公尺）、I部分（面
積：21平方公尺）土地由兩造按如附表所示應有部分比例維持共
有。
訴訟費用由兩造按如附表所示應有部分比例負擔。
    事 實 及 理 由
壹、程序方面：
  一、被告巳○○未於言詞辯論期日到場，核無民事訴訟法第
      386條所列各款情形，依原告之聲請，由其一造辯論而為
      判決。
  二、按訴訟繫屬中為訴訟標的之法律關係，雖移轉於第三人，
      於訴訟無影響。但第三人如經兩造同意，得聲請代當事人
      承當訴訟。民事訴訟法第254條第1項定有明文。原告提起
      本件訴訟時，坐落台中縣大雅鄉○○○段81-16地號土地
      為原告及被告未○○、午○○、巳○○、寅○○、丑○○
      、卯○○、辰○○、乙○○等人所共有，嗣於訴訟進行中
      ，原共有人辰○○、乙○○將系爭土地之應有部分讓與庚○○，並經於民國（下同）98年7月21日辦妥移轉登記，
      經庚○○為承當訴訟之聲請，兩造均陳明同意庚○○承當
      訴訟，故而，被告即原共有人辰○○、乙○○脫離訴訟，
      而由庚○○代被告辰○○、乙○○承當訴訟為本件訴訟之
      被告，合先敘明。
貳、原告起訴主張：坐落台中縣大雅鄉○○○段81-16地號土地
    （地目：田，面積：5613平方公尺）為兩造所共有，各共有
    人應有部分如附表所示。兩造就系爭土地並無不分割之約定
    ，然經原告多次與被告協議分割不成，爰依法訴請分割。又
    原告係於98年3月3日因買賣而取得系爭土地之應有部分，被
    告庚○○係於98年7月21日因買賣而而取得系爭土地之應有
    部分，其餘被告則係於89年1月4日農業發展條例修正施行後
    繼承取得系爭土地之應有部分，依農業發展條例第16條第1
    項第3款規定，無法分割為單獨所有，且系爭土地地目為田
    ，如依各共有人之應有部分比例為原物分割，分割後原告與
    被告巳○○分別得取得之土地面積僅170平方公尺，被告寅
    ○○、丑○○、卯○○分別得取得之土地面積亦僅510平方
    公尺，勢必因土地面積狹小而難於利用，亦違現代擴大農場
    經營規模之理念，加以系爭土地僅東面臨路，地形又不完整
    ，如原物分割勢必造成畸零地，有礙經濟上之效用，故請為
    變價分割等語。並聲明：兩造共有系爭土地准予變價分割，
    價金由兩造按附表所示應有部分比例分配。
參、被告方面：
  一、被告未○○、午○○、巳○○、寅○○、丑○○、卯○○
      則以：除原告與被告庚○○外，其餘共有人均係在89年1
      月4日農業發展條例修正施行前即因繼承先祖遺產而取得
      系爭土地應有部分，且系爭土地早於66年8月12日即經劃
      定為「高速公路豐原交流道附近特定區計畫」農業區，非
      屬農業發展條例第3條第11款規定之耕地，不受該條例第
      16條不得分割之限制。又系爭土地數十年來由各共有人各
      自按照祖先分配之位置，在系爭土地上耕作以維家庭生計
      ，均相安無事，原告因買賣而取得系爭土地之應有部分僅
      33分之1，如依原告之主張將系爭土地變價分割，將嚴重
      損害被告之權益，而系爭土地地形雖不完整，但並無無法
      原物分割之情事，請求以原物分割為分割方法，又系爭土
      地有部分現屬雅潭路路面，為供公眾通行之道路，為維共
      有人間之公平，該屬雅潭路路面部分之土地應仍由全體共
      有人維持共有，另系爭土地原物分割後，因系爭土地僅東
      面毗鄰馬路，為供分割後取得未面鄰道路之土地日後通行
      之用，並請保留供日後通行使用之道路，故而請求以如附
      圖所示之方法為分割等語，資為抗辯。並聲明：原告之訴
      駁回。
  二、被告庚○○：已於98年7月21日取得系爭土地原共有人乙○○、辰○○之應有部分，同意依其餘被告所主張、如附
      圖所所示之方法為分割，並同意於分割後取得如附圖所示
      C 、G部分土地。
肆、受告知人方面：
  一、受告知人戊○○部分：受告知訴訟人戊○○之訴訟代理人
      於99年1月25日行言詞辯論程序時，到場稱系爭土地分割
      後，是否同意戊○○之抵押權僅存在於被告巳○○所分得
      之土地上，須再詢問戊○○本人，惟嗣後戊○○並未再為
      陳明。
  二、受告知人台中縣大雅鄉農會（下稱大雅鄉農會）陳述略以
      ：受告知人大雅鄉農會僅對被告丑○○就系爭土地之應有
      部分有抵押權，系爭土地原物分割後，只要被告丑○○於
      分割後所單獨取得之土地面臨道路，大雅鄉農會即同意抵
      押權於系爭土地分割後移存於被告丑○○分割後取得之土
      地上等語。
伍、法院之判斷：
  一、原告主張坐落台中縣大雅鄉○○○段81-16地號土地（地
      目：田，面積：5613平方公尺）為兩造所共有，各共有人
      應有部分如附表所示，且系爭土地無因物之使用目的不能
      分割之情形，兩造就系爭土地亦無不分割之約定，並兩造
      就系爭土地無法達成分割之協議等情，均為兩造所不爭執
      ，且有土地登記謄本、地籍圖在卷可稽，原告之上開主張
      自堪信為真正。
  二、按各共有人，除法令另有規定外，得隨時請求分割共有物
      ；但因物之使用目的不能分割或契約訂有不分割之期限者
      ，不在此限，民法第823條第1項定有明文。本件兩造就將
      系爭土地分割，以消滅兩造之共有關係，固無相反之意見
      ，惟就分割之方法有所爭執。經查：
    (一)原告主張其係在農業發展條例89年1月4日修正施行後，方
      因買賣而取得系爭土地之應有部分，依農業發展條例第16
      條第1項第3款規定，系爭土地為不得分割為單獨所有之土
      地，應予變價分割等語。惟依農業發展條例第16條第1項
      「每宗耕地分割後每人所有面積未達○．二五公頃者，不
      得分割。但有下列情形之一者，不在此限：....三本條例
      中華民國八十九年一月四日修正施行後所繼承之耕地，得
      分割為單獨所有。....」之規定，可知上開規定僅於屬該
      條例所規定之「耕地」始有其適用，而依農業發展條例第
      3條第11款之規定，所謂「耕地」係指依區域計畫法劃定
      為特定農業區、一般農業區、山坡地保育區及森林區之農
      牧用地。經查，系爭土地地目雖為「田」，惟其使用分區
      經編定為高速公路豐原交流道附近特定區計畫區內農業區
      ，有台中縣大雅鄉公所都市計畫土地使用分區（或公共設
      施用地）證明書附卷可稽，系爭土地顯非農業發展條例第
      3條第11款所指之耕地，自無同條例第16條之適用。從而
      ，原告主張系爭土地屬依農業發展條例第16條第1項規定
      不得分割為單獨所有之土地，進而主張系爭土地應予變價
      分割，即不足採。
    (二)系爭土地既非屬依依農業發展條例第16條第1項規定不得
      分割為單獨所有之土地，而依系爭土地之使用目的、性質
      尚非不能分割，茲兩造間既未訂有不分割之特約，已如前
      述，且兩造於本件訴訟中，就系爭土地之分割方法始終各
      有主張、意見分歧，顯未能達成分割之協議，而依系爭土
      地之使用目的又無不能分割之情事，核與民法第823條第1
      項規定相符，則原告請求分割共有物，即屬有據，應予准
      許。查，系爭土地歷年來均由各共有人各自按照祖先分配
      之位置耕作，為被告所陳明，而系爭土地目前之使用狀況
      確為供農耕使用，且系爭土地除東側有灌溉溝渠及雅潭路
      外，其餘均未面鄰道路等情，業經本院會同兩造勘驗屬實
      ，製有勘驗測量筆錄在卷可按。原告以系爭土地分割後各
      共有人單獨取得之土地面積狹小，故主張應予變價分割，
      被告則主張應予原物分割，並依附圖所示為分割方法。爰
      斟酌系爭土地目前由各共有人分別占有耕作中，各共有人
      占有耕作之面積雖非大，但均無耕作不便、或因面積不足
      而有礙耕作之情事，且被告未○○、寅○○、卯○○、丑
      ○○等人均另有土地與系爭土地相毗鄰，於系爭土地分割
      後尚得與其所有之其他土地合併使用，而被告等復均一致
      稱希原物分割，並均贊同如附圖所示之分割方法，則以原
      物分割最符合系爭土地絕大多數共有人之意願，而系爭土
      地依如附圖所示方法為分割後，因尚保留如附圖所示H部
      分土地供為日後通行之用，則於分割後取得未鄰雅潭路土
      地者就土地之利用亦屬無礙，原告所分得之如附圖所示E
      部分土地更有東、北兩面均面鄰道路，其通行、耕作或為
      其他利用均甚便利，本院綜合系爭土地上開使用現況、坐
      落位置、對外通行狀況、分割後各共有人所取得土地之地
      形、利用價值、全體共有人之利益及整體社會經濟價值之
      發揮等，認以如附圖所示方法為分割，於兩造之利益、系
      爭土地之利用價值、社會整體經濟價值之發揮均屬無礙，
      洵屬允洽。
    (三)綜上所述，本件原告起訴請求分割系爭土地為有理由，應
      予准許，爰就系爭土地依如附圖所示分割方法為分割如主
      文第一項所示。
  三、末按「應有部分有抵押權或質權者，其權利不因共有物之
      分割而受影響。但有下列情形之一者，其權利移存於抵押
      人或出質人所分得之部分：一權利人同意分割。二權利人
      已參加共有物分割訴訟。三權利人經共有人告知訴訟而未
      參加。」民法第824條之1第2項定有明文。本件受告知人
      戊○○對被告巳○○、大雅鄉農會對被告丑○○就系爭土
      地之應有部分分別有抵押權存在，經本院依被告巳○○、
      丑○○之聲請為訴訟告知，戊○○及大雅鄉農會分別於98
      年12月3日、98年11月17日收受告知書狀之送達，有送達
      證書在卷可按，戊○○及大雅鄉農會並於嗣後言詞辯論期
      日到場表示意見，即有上開規定之適用，故而，於系爭土
      地分割後，戊○○之抵押權應移存於被告巳○○於分割後
      所分得之如附圖所示F部分土地，大雅鄉農會之抵押權應
      移存於被告丑○○於分割後所分得之如附圖所示A2部分土
      地，附此敘明。
  四、再因共有物分割、經界或其他性質上類似之事件涉訟，由
      敗訴當事人負擔訴訟費用顯失公平者，法院得酌量情形，
      命勝訴之當事人負擔其一部。民事訴訟法第80條之1定有
      明文。本件為請求分割共有物之訴訟，系爭土地之共有人
      均隨時得以訴請求分割，而系爭土地之分割於共有人全體
      均有利益，故認應由共有人全體按原應有部分比例負擔訴
      訟費用為當。
陸、據上論結，本件原告之訴為有理由，依民事訴訟法第385條
    第1項前段、第80條之1，判決如主文。
中    華    民    國    99    年    8     月    31    日
                  民事第二庭    法  官  呂麗玉
附表：坐落台中縣大雅鄉○○○段81-16地號土地共有人姓名暨
      應有部分：
┌─────┬─────┬─────┐
│共有人姓名│應有部分  │備      註│
├─────┼─────┼─────┤
│辛○○    │33分之1   │          │
├─────┼─────┼─────┤
│未○○    │33分之6   │          │
├─────┼─────┼─────┤
│午○○    │33分之12  │          │
├─────┼─────┼─────┤
│巳○○    │33分之1   │          │
├─────┼─────┼─────┤
│寅○○    │33分之3   │          │
├─────┼─────┼─────┤
│丑○○    │33分之3   │          │
├─────┼─────┼─────┤
│卯○○    │33分之3   │          │
├─────┼─────┼─────┤
│庚○○    │33分之4   │          │
└─────┴─────┴─────┘
正本係照原本作成。
如對本判決上訴，須於判決送達後20日內向本院提出上訴狀。
中    華    民    國    99    年    8     月    31    日
                                書記官  趙振燕

司法院資訊處製作；財團法人民間司法改革基金會備份。
